【裁判字號】    92,重訴,593
【裁判日期】    920717
【裁判案由】    履行契約等
【裁判全文】
臺灣臺北地方法院民事判決                        九十二年度重訴字第五九三號
    原      告  交通部台灣區○道○○○路局
    法定代理人  丙○
    訴訟代理人  陳進會律師
    被      告  中國農民銀行股份有限公司
    法定代理人  林彭郎
    訴訟代理人  廖學興律師
                林倖如律師
                甲○○
    參  加  人  宏統營造股份有限公司
    法定代理人  乙○○
    訴訟代理人  陳崇善律師
右當事人間請求履行契約等事件，本院判決如左：
    主  文
被告應給付原告新台幣伍仟捌佰肆拾玖萬陸仟元及自民國九十一年四月二十四日起至
清償日止，按週年利率百分之五計算之利息。
訴訟費用由被告負擔，參加訴訟費用由參加人負擔。
本判決於原告以新台幣壹仟玖佰伍拾萬元為被告供擔保後，得假執行，但被告如於假
執行程序實施前，以新台幣伍仟捌佰肆拾玖萬陸仟元為原告預供擔保，得免為假執行
。
    事  實
甲、原告方面：
  一聲明：如主文第一項所示，並願供擔保請准宣告假執行。
  二陳述：
    (一)參加人宏統工程股份有限公司（下稱宏統公司）於民國八十五年十一月二十日
      與得標承建原告國道中山高速公路新竹至員林段拓寬工程（台中至王田段）第
      四六二標工程（下稱系爭工程），並訂立合約書，參加人依合約應繳交履約保
      證金新台幣（下同）五千八百四十九萬六千元予原告，乃委由被告高雄分行出
      具履約保證金保證書，以代替參加人履約保證金現金之繳交。依該保證書第二
      條約定：「承包商與高公局（即原告）簽訂上項工程合約後，如承包商未能履
      約或因其疏忽缺失，工程品質低劣，致使高公局蒙受損失，則不論此等損失係
      屬何種原因，本行（即被告）均負賠償之責，本行一經接獲高公局書面通知，
      即日將上述履約保證金五千八百四十九萬六千元整如數給付高公局，絕不推諉
      拖延。高公局得自行處理該款，無須經過法律或行政程序，本行亦絕不提出任
      何異議，並放棄先訴抗辯權及對高公局拋棄行使抵銷權」。詎參加人就系爭工
      程至九十年二月十一日後無故停工累計達十四天以上，經原告中區工程處、監
      造單位督促趕工仍未見改善，乃於九十年三月八日發函催促參加人於函到後次
      日三十天內改正違約行為並提出趕工計劃或補救措施，但參加人均未置理，其
      行為已構成違約，原告遂於九十年五月二日發函表明依合約一般規範8.１０(3)「
      接管及逐離」之規定，辦理終止合約並接管工地之相關事宜，原告並於同日發
      函通知被告，請其依履約保證金保證書之約定將履約保證金給付原告，嗣於九
      十一年四月三日亦再發函催告，被告高雄分行於九十一年四月二十四日回函表
      示須俟原告核定該損害總額後始行給付，可知被告至遲於該日已給付遲延，為
      此提起本件訴訟，請求被告如數給付履約保證金並加計自九十一年四月二十四
      日起算之法定遲延利息。
    (二)對被告抗辯所為陳述：
      1.系爭工程履約保證金本應由參加人於得標時給付，因其未給付，由被告高雄
        分行開具履約保證金保證書擔保給付，故該履約保證金保證書為履約之保證
        ，以代該保證金現金之提出，屬付款之承諾，具有無因性及獨立性，與民法
        保證契約不同，亦非損害賠償之性質。原告實際損失金額之多寡，屬原告與
        參加人間之問題，要非被告所得執以對抗原告，若認被告得依參加人完工比
        例給付或酌減，即與簽立系爭履約保證金保證書之目的不符。又該保證金既
        非損害賠償之性質，系爭履約保證金保證書第二條所載「致使高公局蒙受損
        失」、「本行均負賠償之責」，乃屬贅詞。
      2.押標金保證金暨其他擔保作業辦法係於八十八年五月十七日發布，依該辦法
        第五十五條規定：「本辦法自八十八年五月二十七日施行，本辦法修正條文
        自發佈日施行」，其中第二十條無論於九十年八月二十四日修正或九十一年
        三月十六日修正之條文，均於系爭履約保證金保證書訂立之後，亦於系爭工
        程合約遭終止之後，故該辦法不適用於本件。況該辦法僅適用於廠商，不適
        用於原告，且其規定並無強制性，係由機關自主決定部分或全部不發還廠商
        繳付之履約保證金，本件原告並未規定參加人有該辦法第二十條第二項第(四)
        (五)款之情形時，僅沒收廠商一部份之履約保證金。
      3.被告並非經濟力之弱者，且其係受承攬人即參加人之委託而出具系爭履約保
        證金保證書，其依保證書之約定給付後，尚可依委任契約向參加人請求償還
        ，或就擔保品求償，既受有相當之保障。且系爭履約保證金保證書僅在規範
        被告應代參加人提出保證金，並非對被告加以任何不合理之限制。被告以從
        事金融及保證為專業，又事先從參加人取得相當之代價而為保證，且該項保
        證亦限制在一定金額範圍內，自無顯失公平情事。被告辯稱系爭履約保證金
        保證書係定型化契約，應作有利於伊之解釋之問題，要無足採。
      4.原告於九十一年九月十二日函係發給交通部，呈請鑒核有關本件因參加人違
        約致委託監造暨專業技術顧問服務須變理第六號合約變更通知書，故變更合
        約之當事人係原告與監造人林同棪工程顧問股份有限公司（下稱林同棪公司
        ），原告並未對宏統公司變更合約。又該函縱有提及原告就該增加之監造費
        將如何行使權利，惟此為原告請求參加人清償之方式，並無對被告應給付履
        約保證金有任何減少或拋棄之意思，被告不得執以對抗原告。
      5.原告乃依約行使權利，且被告為專業銀行，對該履約保證金保證書之約定內
        容於立約時即已明瞭，又事先從參加人收取相當費用或擔保，原告並無權利
        濫用或顯違反誠信原則之情。
      6.原告所屬中區工程處曾以九十一年十一月十五日以中工字第０九一００一０
        二二二一號函向台灣板橋地方法院（下稱板橋地院）民事執行處主張依一般
        規範8.１０(7)付款條文之約定，原告依該工程合約應無再給付參加人之必要，
        為維護原告權益，懇請准予俟本工程驗收結算後，若有剩餘價款再將該仲裁
        判斷應付宏統款項提送法院。但板橋地院民事執行處仍於九十二年四月二十
        九日以九十年民執全金字第三九號通知要求原告所屬中工處將該款核撥該院
        ，故原告對該執行命令並非如被告所稱無異議。
      7.系爭保證書為給付履約保證金之付款承諾，並非違約金，自無類推適用民法
        第二百五十一條、第二百五十二條規定予以酌減之餘地。而修正民法第二百
        二十七條之二係於八十九年五月五日始適用，在系爭履約保證金保證書簽立
        後，應無適用之餘地，且系保證証書簽立後並無任何情事變更，被告於簽立
        時即明知或可預見保證書之內容，顯無情事變更之問題。
      8.參加人尚應給付原告逾期罰款一億八千八百萬元、增加監造費九百八十萬元
        、後續工程增加工程費三千四百五十六萬七百四十二元，扣除應付參加人接
        管及逐離評值金額五億七千四百四十二萬零六百九十七元及已支付參加人五
        億四千三百五十八萬二千七百四十四元，參加人至少尚應給付原告一億六千
        一百四十萬八千七百八十九元。
  三證據：提出履約保證金保證書、工程合約書、原告九十年五月二日工九十字第０
    八五六０－一號函、原告九十一年五月二日工九十字第０八五六０－五號函、被
    告高雄分行九十一年四月二十四日（九十一）農高授字第八五三號函、原告施工
    標準規範節本、四六二標法院執行命令處理情形一覽表、板橋地院執行命令、台
    灣台中地方法院執行命令、林同棪公司九十年二月二十三日（九十）棪中監字第
    ０五號函、原告九十年三月八日工九十字第０四五九七號函、工程結算驗收證明
    書、合約變更書、林同棪公司九十一年十二月二十五日棪字第九一一二二五一六
    三０號函、接管及逐離查驗紀錄、八十九年十月下半月工程半月報、押標金保證
    金暨其他擔保作業辦法、原告中區工程處函稿、板橋地院民事執行處通知、投標
    書附錄甲、接管及逐離結算評值總表、四十五期及四十六期工程估驗單為證。
乙、被告方面：
  一聲明：
    (一)駁回原告之訴及假執行之聲請。
    (二)如受不利判決，願供擔保請准免為假執行。
  二陳述：
    (一)系爭履約保證金保證書之性質屬於民法上之保證契約，被告所負擔之責任應縮
      減至主債務之限度，主債務人所有之抗辯，被告均得主張之，並得以主債務人
      對於債權人之債權主張抵銷。主債務人即參加人所承作之系爭工程業已完成百
      分之九十八．０一，原告並於九十一年九月十二日發函表示對於參加人違約所
      發生之額外費用，擬俟該標完工結算後，由參加人之應付未付工程額及保留款
      中抵扣，如有不足將由履約保證金內補足。另依行政院公共工程委員會發布之
      押標金保證金暨其他擔保作業辦法第二十條第五款規定，原告亦僅須負給付不
      足之金額。再者，原告與參加人間合約一般條款8.１０(7)約定：「在接管及逐離
      承包商之後，高公局無須再依合約給付承包商任何款項，需待工程完工與養護
      期滿，所有施工及養護費用及延期損失之費用，和高公局其他一切開支之費用
      ，經工程司核定並簽證總額後，承包商始可支領其經扣除上述總額後之剩餘價
      款。但如前項總額，超過承包商所完成工程部分之應得額，承包商在高公局要
      求時，應給付高公局該項差額。該項差額亦得視為承包商所欠高公局已到期之
      債款，應由高公局收回。」是原告請求被告如數給付履約保證金，顯有未合。
    (二)系爭保證金履約保證書為原告與參加人間之投標文件及契約文件之一，該履約
      保證書復載明履約保證金由被告開具保證書負責擔保及被告行均負賠償之責，
      足見該履約保證書之解釋當受原告與參加人間之合約及合約變更之影響。參加
      人曾委託律師發函表示原告要求履約保證金應俟原告核定損害額確定後始得撥
      款，原告亦於九十一年九月十二日發函參加人，明示因參加人違約所衍生之費
      用九百八十八萬六千四百三十五元，應由參加人之應付未付工程款及保留款中
      抵扣後，不足部分始由履約保證金內補足，應從嗣後變更之合約解釋，即結算
      後不足始能由履約保證金內補足。
    (三)縱認系爭履約保證金保證書並非保證契約，亦為定型化契約，相關約定應作有
      利於相對人之解釋。是系爭履約保證金保證書第二條約定如參加人未能履約致
      使原告蒙受損失，則不論此等損失係屬何種原因，被告一經接獲原告書面通知
      即日將履約保證金如數給付原告之約定，應解釋為由被告賠償參加人之應付未
      付工程款及保留款扣抵後不足之金額，始為合理。
    (四)參加人承攬原告系爭工程已完成逾百分之九八．０一，因九二一地震及災民扣
      押工程款等不可抗拒之事由，致遭原告接管及逐離，依原合約總價換算未履約
      金額僅為一千一百六十四萬零七百零四元。據悉參加人尚得向原告請領應付未
      付工程款一千五百三十六萬七千零八十九元及保留款二千九百二十四萬八千元
      ，中華民國商務仲裁協會九十年仲聲忠字第四三號仲裁判決書又認原告應給付
      參加人六百九十二萬九千零七十九元，以上合計已足供清償原告因契約終止所
      受之損害，足見原告須由履約保證金補足之金額為零。且原告就系爭工程所剩
      部分工作另行發包，業於九十一年一、二月間竣工，並於同年五月間發給工程
      結算驗收證明書，迄今已逾一年，原告顯可結算其損害卻不作為，而請求被告
      給付五千八百六十四萬九千六百元，其行使權利因逾越權利之本質及經濟目的
      ，使被告遭受與權利所得利益不相當之損失，係權利濫用。參諸在前開仲裁程
      序中，原告並未主張對參加人有何損害賠償債權以為抵銷，甚至對法院所發扣
      押參加人對原告之債權之扣押命令，亦未聲明異議，益見原告亦認所扣留未發
      還之款項足供清償其損害。
    (五)依行政院公共工程委員會修正之押標金保證金暨其他擔保作業辦法第二十條第
      一項第五款規定，於廠商有查驗或驗收不合格，且未於通知期限內依規定辦理
      之情形，銀行僅須給付其不合格部分及所造成損失、額外費用或懲罰性違約之
      金額，自待付契約價金扣抵仍有不足者，與該不足金額相等之保證金。系爭履
      約保證金保證書之規定不盡合理，使被告承作公共工程履約保證業務之風險偏
      高，顯失公平。且原告亦已向參加人表示僅就不足部分請求保證金補足，亦不
      容出爾反爾。參諸參加人已完成百分之九十八．０一之工程，於扣抵參加人應
      付未付工程款及保留款後，無須由保證金內補足之金額等特殊情形，原告請求
      被告給付全額保證金，有違誠信原則。
    (六)被告就參加人違約遭原告終止契約之事實不爭執，惟否認原告主張參加人未完
      成工程由其另行發包，增加工程費三千四百五十六萬七百四十二元及監造費九
      百八十萬元。又原告主張參加人施作之工程有缺失並不明確，另主張遲延完工
      造成之損失並未舉證，均不可採。
    (七)退萬步言，本件亦應類推適用民法第二百五十一條及二百五十二條一部履約之
      酌減違約金及違約過高之酌減，以及民法第二百二十七條之二情變更原則之規
      定減少給付，以符公平合理。
  三證據：提出參加人致兩造律師函、參加人九十一年五月二日（九十一）宏統字第
    ００七號函、押標金保證金暨其他擔保作業辦法、原告九十一年九月十二日工字
    第０九一００二一七三一號函、中華民國銀行商業同業公會全國聯合會九十一年
    五月二十八日全授字第一一一三號函、九十一年四月二十四日全授字第七八０號
    函、行政院公共工程委員會九十一年五月八日（九一）工程企字第九一０一六七
    ０四號函、參加人致兩造存證信函為證。
丙、參加人方面：
  一陳述：
    (一)參加人曾委請律師函致兩造，請求依合約一般規範８．１０(7)之規定，應於相關
      款項、費用結算後，如參加人仍須支付差額時，參加之保證人始須負起責任。
      原告函知被告將履約保證金如數撥給，恐係有誤。
    (二)關於系爭工程曾經仲裁判斷，原告仍須給付參加人六百九十萬餘元，原告對於
      可能之損失，不由該筆款項扣除或暫為保留以待結算，卻逕依板橋地院命令提
      存以待參加人其他債權人分配，其行為已違反誠信原則。
    (三)關於被告之責任範圍，應以參加人之責任為限度，原告就系爭工程相關款項、
      費用結算後，如仍有參加人應負責之處，再提出請求即可。
  二提出中華民國仲裁裁會九十年仲聲忠字第四十三號仲裁判斷書為證。
    理  由
甲、程序方面：
  一本件被告之法定代理人原為丁○○，於九十二年五月間本院繫屬中變更為林彭郎
    ，此有被告公司變更登記表在卷可稽，是被告依民事訴訟法第一百七十五條第一
    項規定聲明承受訴訟，經核尚無不合，合先敘明。
  二按就兩造之訴訟有法律上利害關係之第三人，為輔助一造起見，於該訴訟繫屬中
    ，得為參加，民事訴訟法第五十八條第一項定有明文。查本件參加人向原告承攬
    系爭工程，並由被告出具履約保證金保證書以代替參加人履約保證金現金之繳交
    ，嗣原告主張參加人違約而終止工程合約，並請求被告給付全部保證金，經被告
    請求告知訴訟，應認參加人就本件訴訟有法律上之利害關係，依上揭規定，其參
    加訴訟即屬合法，此先敘明。
乙、得心證之理由：
  一本件原告主張：參加人宏統公司於八十五年十一月二十日與原告訂立合約書，承
    攬國道中山高速公路新竹至員林段拓寬工程（台中至王田段）第四六二標工程（
    下稱系爭工程），參加人依合約應繳交履約保證金五千八百四十九萬六千元，乃
    委由被告高雄分行簽立履約保證金保證書，約定如參加人未能履約或因其疏忽缺
    失，工程品質低劣，致使原告蒙受損失，不論此等損失係屬何種原因，均應負賠
    償之責。一經接獲原告通知，即日將履約保證金如數給付。嗣參加人就系爭工程
    至九十年二月十一日後無故停工累計達十四天以上，原告於九十年三月八日發函
    催促參加人於三十天內改正違約行為並提出趕工計劃或補救措施，參加人均未置
    理，其行為已構成違約，原告遂於九十年五月二日發函終止合約並辦理接管工地
    之相關事宜，並於同日及九十一年四月三日發函通知被告依系爭履約保證金保證
    書之約定將系爭工程履約保證金給付予原告，詎被告迄今仍未給付等情。爰依系
    爭履約保證金保證書訴請被告如數給付並加計自九十一年四月二十四日起算之法
    定遲延利息。
  二被告則以：系爭履約保證金保證書屬定型化契約，條款有疑義時應為有利於制定
    契約條款之被告之解釋，履約保證金保證書係屬民法上之保證契約，原告應先證
    明參加人未履行債務致其受有損失，始得請求被告於保證責任範圍內比例賠償之
    。又縱認系爭履約保證金保證書原非保證契約，原告曾於九十一年九月十二日發
    函參加人表示對於參加人違約所發生之額外費用，擬俟該標完工結算後，由參加
    人之應付未付工程額及保留款中抵扣，如有不足將由履約保證金內補足，足見原
    告亦已變更契約，應就結算後不足額始能由履約保證金內補足。且參加人承攬系
    爭工程已完成逾百分之九八．０一始遭原告終止契約，原告應付參加人之工程款
    、保留款及中華民國商務仲裁協會九十年度仲聲忠字第四三號仲裁判決書判斷原
    告應給付參加人之款項，合計已足供清償原告因契約終止所受之損害，是被告已
    不須補足履約保證金。原告請求被告給付全額履約保證金係權利濫用，亦有違誠
    信原則。退萬步言，本件亦應類推適用民法第二百五十一條、二百五十二條及第
    二百二十七條之二規定減少給付，以符公平等語，資為抗辯。
  三原告主張參加人於八十五年十一月二十日與原告訂立合約書承攬系爭工程，總價
    金為五億八千四百九十六萬元，參加人依合約應繳交履約保證金五千八百四十九
    萬六千元予原告，乃委由被告高雄分行簽立履約保證金保證書，其第一條記載：
    「茲因宏統公司得標承建建中山高速公路新竹至員林段拓寬工程（台中至王田段
    ）第四六二標工程，依照合約文件規定應繳交交通部台灣區○道○○○路局履約
    保證金五千八百四十九萬六千元整，該項履約保證金由本行（即被告高雄分行）
    開具本保證書負責擔保。」第二條記載：「承包商（即參加人）與高公局簽訂上
    項工程合約後，如承包商未能履約或因其疏忽缺失，工程品質低劣，致使高公局
    蒙受損失，則不論此等損失係屬何種原因，本行（即被告）均負賠償之責。本行
    一經接獲高公局書面通知，即日將上述履約保證金五千八百四十九萬六千元如數
    給付高公局，絕不推諉拖延。高公局得自行處理該款，無需經過任何法律或行政
    程序，本行亦絕不提出任何異議，並放棄先訴抗辯權。」原告嗣因參加人違約而
    於九十年五月二日終止系爭契約，原告並於該日發函通知被告有關參加人因無力
    履行合約致違約，請求被告給付原告履約保證金，嗣於九十一年四月三日亦再發
    函催告，被告高雄分行於九十一年四月二十四日函覆原告須俟原告核定該損害總
    額後始行給付等事實，為被告所不爭執，並據原告提出履約保證金保證書、工程
    合約書、原告九十一年五月二日工九十字第０八五六０－五號函、被告高雄分行
    九十一年四月二十四日（九十一）農高授字第八五三號函為證，堪信為真實。
  四原告主張參加人違約致伊終止系爭工程合約，因而受有損失，依系爭履約保證金
    保證書約定，被告一經伊書面通知即應給付履約保證金等語。被告則辯稱系爭履
    約保證金保證書屬定型化契約，條款有疑義時應為有利於被告之解釋，系爭履約
    保證金保證書為民法之保證，原告應先證明參加人未履行債務致其受有損失，被
    告始須就工程結算後之不足額負給付之責。經查：
    (一)按被告係銀行，並非經濟力之弱者，且其係受承攬人即參加人之委託，由參加
      人提供擔保與被告後，始出具系爭履約保證金保證書，足見被告出具保證書係
      履行其與參加人間委任契約之義務，故其於依保證書之約定給付後，尚可依委
      任契約向參加人請求償還，或就擔保品求償，既受有相當之保障，自非居於劣
      勢之地位，亦無顯失公平情事，自無被告所辯保證書條款係原告單方制定之定
      型化契約條款，應作有利於伊之解釋之問題。
    (二)又履約保證金功能上係為擔保承攬人契約之履行，於訂約時即應給付，並非於
      違約發生損害時始得請求，其交付之時間，為顧及得標廠商於訂約時可能有無
      法提出鉅款繳納履約保證金之困難，得以經定作人認可之金融機構出具保證書
      以代替現金給付，履約保證金保證書之性質仍為履約之保證，並非違約時所發
      生損害賠償之保證，與債務人於違約時始產生之損害賠償不同。再者，履約保
      證金保證書之主要義務在付款而非履約，是銀行所出具之保證書實為付款之承
      諾，應依保證銀行出具之保證文件之內容獨立認定，不得逕行援引其他契約關
      係為抗辯而免除其付款之義務。又依系爭履約保證金保證書第二條之內容觀之
      ，原告僅須於證明承攬人有該條所載情事，並書面通知被告後，即可依約請求
      被告給付保證金額，無須先向參加人起訴，顯見其契約之獨立性。另履約保證
      金保證書之目的係以保證書代現金之給付，保證書復約定被告一經接獲通知，
      即日將上述履約保證金如數給付原告，已使此保證在性質上具有無因性，均與
      民法保證契約不相同。準此，被告辯稱系爭履約保證金保證書為民法上保證契
      約，被告所負擔之責任應縮減至參加人所負主債務之限度，參加人所有之抗辯
      ，被告均得主張之云云，殊非可採。
    (三)第依行政院公共工程委員會九十一年三月二十六日修正之押標金保證金暨其他
      擔保作業辦法第二十條第一項第五款規定：「機關於招標文件中規定，廠商所
      繳納之履約保證金（含其孳息，本項以下同），得部分或全部不發還之情形：
      ．．．五查驗或驗收不合格，且未於通知期限內依規定辦理，其不合格部分及
      所造成損失、額外費用或懲罰性違約金之金額，自待付契約價金扣抵仍有不足
      者，與該不足金額相對之保證金。」係規範定作人與承攬人間關於履約保證金
      之發還事宜，承前所述，系爭履約保證金保證書具有獨立性及無因性，則上開
      規定就系爭履約保證金保證書之內容及效力自不生影響。被告憑以辯稱僅須就
      不足之金額負給付之責，尚乏依據。
    (四)本件被告就參加人違約遭原告終止契約之事實並不爭執（見本院卷第八七頁）
      ，是原告只須證明其因「承包商未能履約或因其他疏失，工程品質低落致原告
      蒙受損失」即可，至原告之實際損失金額若干，乃係承攬人即參加人與原告間
      之問題，非被告所得主張，是原告就該部分之事實無庸負舉證責任。經查，因
      參加人未完成工程，由原告另行發包，增加工程費三千四百五十六萬七百四十
      二元及監造費九百八十萬元，業據提出工程驗收結算驗收證明書及合約變更書
      為證，被告就此部分之金額雖有爭執，然並不否認參加人未完成部分剩一千一
      百六十四萬七百零四元（見本院卷第八七頁），而系爭工程業已完工驗收，則
      至少可認原告就該部分另行發包受有損失，堪予認定。另就系爭工程參加人已
      施作部分，於九十一年十二月十九日原告接管逐離查驗時，有南下側遢溝渠橋
      後外側場鑄護欄沉陷等十四項缺失，亦經原告提出林同棪公司九十一年十二月
      二十五日棪字第九一一二二五一六三０號函及接管及逐離查驗紀錄為據，參加
      人亦不否認為其人員簽署（見本院卷第一０四頁），參加人雖辯稱係被迫簽名
      ，然並未舉證證明，應認該文書為可採。系爭工程參加人已完成部分既有上述
      缺失，自須予以修補始可完工驗收，原告主張伊另行發包改善，致生支出工程
      費之損失，洵屬有據。參加人既有未能履約之情事，且有使原告受有系爭工程
      須另行轉包他人支出工程費用之損失，已符合系爭履約保證金保證書及保留款
      保證金保證書所載：「未能履約或因其疏忽缺失，工程品質低劣，致使高工局
      蒙受損失」之請求付款之條件，原告依上開履約保證金保證書之約定請求被告
      給付保證金，應為可取。
  五被告另辯稱：系爭履約保證金保證書之解釋當受原告與參加人間之系爭工程合約
    及合約變更之影響，原告曾於九十一年九月十二日發函於參加人變更契約，明示
    因參加人違約所衍生之費用九百八十八萬六千四百三十五元，應由參加人之應付
    未付工程款及保留款中抵扣後，不足部分始由履約保證金內補足，已屬合約變更
    ，兩造間之系爭履約保證書，自應為相同之解釋，並提出原告九十一年九月十二
    日工字第０九一００二一七三一號函為證，然為原告所否認。經查，依該函主旨
    及說明二所示，係針對系爭工程之委託監造暨顧問服務第六號合約予以變更，並
    非原告與參加人間之合約有所變更。又該函說二(三)雖謂：「本次合約變更計算第
    四六二標承包商違約監造顧問公司接管工地、工程司評值、後續工程重新發包作
    業、後續工程施工監造及結算驗收（期間自九十年五月至九十一年五月止）所增
    加之額外服務費用含監造費四十五人月及其他合理費用計九百八十八萬六千四百
    三十五元整，完全係宏統公司違約所衍生，依第四六二標工程一般規範8.１０(7)規
    定，應由宏統公司負擔該額外費用，本局擬該標完工結算後，由宏統公司之應付
    未付工程款及保留款中抵扣，如有不足將由履約保證金內補足。」係就因參加人
    違約造成監造服務時程增加，因而產生之費用應如何計算以向參加人求償表示意
    見，並非變更兩造間之履約保證書約定。再觀諸該函受文者並不包括被告，益見
    該函無從證明系爭履約保證金保證書之內容已有所變更，被告此部分所辯委無足
    取。
  六被告再辯稱：參加人已完成系爭工程逾百分之九八．０一始遭原告終止契約，原
    告應付參加人之工程款、保留款及中華民國商務仲裁協會九十年度仲聲忠字第四
    三號仲裁判決書判斷原告應給付參加人之款項，合計已足供清償原告因契約終止
    所受之損害，且系爭工程業於九十一年一、二月間全部竣工，並於同年五月間結
    算驗收，原告顯可結算其損害卻不作為，原告所扣留未發還之款項足供清償其損
    害，其請求被告給付全額保證金，係權利濫用；且依行政院公共工程委員會修正
    之押標金保證金暨其他擔保作業辦法第二十條第一項第五款規定，被告僅須給付
    參加人施作不合格部分及所造成損失、額外費用或懲罰性違約之金額，自待付契
    約價金扣抵仍有不足者，與該不足金額相等之保證金，是系爭履約保證金保證書
    之規定不盡合理，原告亦已向參加人表示僅就不足部分請求保證金補足，原告請
    求合額履約保證金，亦有違誠信原則云云。按權利之行使，不得違反公共利益，
    或以損害他人為主要目的。行使權利，履行義務，應依誠實及信用方法。民法第
    一百四十八條固有明文。惟所謂行使權利，不得以損害他人為目的，若當事人行
    使權利，雖足使他人喪失利益，而非以損害他人為目的，即不在該條所定範圍之
    內（最高法院四十五年台上字第一０五號判例參照）。本件原告依系爭履約保證
    金保證書行使權利，且依其主張參加人至少尚應給付原告一億六千一百四十萬八
    千七百八十九元，則其行使權利並非以損害他人為目的。又被告為專業銀行，對
    系爭履約保證金保證書之內容於立約時即已明瞭，又係受參加人之委託，由參加
    人提供擔保並收取相當之費用，始出具系爭履約保證金保證書，而依系爭履約保
    證金保證書約定，只要參加人「未能履約或因其疏忽缺失，工程品質低劣，致使
    高工局蒙受損失」，被告即須付款，要難認原告之請求有權行濫用或違反誠信原
    則之情事。
  七被告復辯稱：本件應類推適用民法第二百五十一條及二百五十二條一部履約之酌
    減違約金及違約過高之酌減，以及民法第二百二十七條之二情變更原則之規定減
    少給付，以符公平合理。按類推適用乃將某案例類型所明定之法律效果，比附援
    引於法律未設規定之案例類型，首應探求某項法律規定之規範目的，再判斷得否
    基於同一法律事理由，依平等原則類推及於其他法律所未規定之事項。經查，系
    爭履約保證金保證書為付款之承諾，核其性質尚無前述類推適用民法關係違約金
    酌減規定之餘地。又民法第二百二十七條之二係規定契約成立後，情事變更，非
    當時所得預料，而依其原有效果顯失公平者，當事人得聲請法院增、減其給付或
    變更其他原有之效果。然本件系爭履約保證金保證書為付款之承諾，於付款條件
    成就時，被告即有給付約定履約保證金之義務，自無情事變更之可言，亦非被告
    於簽約時所不得預料，且依前述理由五之(一)所述，其原有效果亦無顯失公平之處
    ，被告此部分所辯並無理由。
  八綜上所述，原告主張參加人違約致伊受損失，被告依系爭履約保證金保證書應給
    付約定之履約保證金，應為可信。末按給付無確定期限者，債務人於債權人得請
    求給付時，經其催告而未為給付，自受催告時起，負遲延責任。民法第二百二十
    九條第二項著有明文。又遲延之債務，以支付金錢為標的者，債權人得請求依法
    定利率計算之遲延利息，則為同法第二百三十三條第一項前段所明定。原告於九
    十年五月二日及九十一年四月三日發函通知被告給付履約保證金，被告高雄分行
    於九十一年四月二十四日回函予以拒絕業如前述，則原告主張被告自九十一年四
    月二十四日應負遲延責任，即無不合。從而，原告請求被告給付五千八百四十九
    萬六千元及自九十一年四月二十四日起算之法定遲延利息，洵屬正當，應予准許
    。
  九又本件事證已臻明確，兩造其餘攻擊防禦方法，於本判決結果不生影響，爰不一
    一論述，併此敘明。
  十假執行之宣告：兩造陳明願供擔保請為宣告假執行或免為假執行，經核均與規定
    相符，爰分別酌定相當之擔保金額予以宣告。
據上論結，原告之訴為有理由，依民事訴訟法第七十八條、第八十六條、第三百九十
條第二項、第三百九十二條，判決如主文。
中      華      民      國    九十二    年      七      月    十七      日
                                        民事第四庭法      官  劉又菁
右為正本係照原本作成
如對本判決上訴，須於判決送達後廿日內向本院提出上訴狀
中      華      民      國    九十二    年      七      月    二十      日
                                                  法院書記官  楊勝欽


司法院資訊處製作；財團法人民間司法改革基金會備份。
